ACORDAO-COMPLETO-2401985

ACÓRDÃO 10961/2021 ATA 28/2021 - PRIMEIRA CÂMARA

VISTOS, relatados e discutidos estes autos que cuidam de pedido de reexame interposto por Lourdes Gimenez de Oliveira contra o Acórdão 1144/2019-TCU-Primeira Câmara, mantido pelo Acórdão 2239/2019-TCU-Primeira Câmara, que considerou ilegal seu ato de pensão civil;
ACORDAM os Ministros do Tribunal de Contas da União, reunidos em sessão da Primeira Câmara, com fundamento no artigo 48 da Lei 8.443/1992, c/c os artigos 285 e 286 do Regimento Interno do TCU, diante das razões expostas pelo Relator, em:
9.1. conhecer e dar provimento ao pedido de reexame para tornar sem efeito o Acórdão 1144/2019-TCU-Primeira Câmara;
9.2. reconhecer o registro tácito do ato de pensão civil emitido em favor de Lourdes Gimenez de Oliveira;
9.3. determinar Superintendência Regional de Administração do Ministério da Economia no Rio de Janeiro que faça cessar o pagamento da parcela relativa ao Bônus de Eficiência e Produtividade, previsto na Lei 13.464/2017, na hipótese de provimento da Ação Direta de Inconstitucionalidade (ADI) 6562 em tramitação no Supremo Tribunal Federal, sob pena de responsabilidade solidária da autoridade administrativa omissa, por incompatível com o art. 40 da Constituição Federal, dada a expressa exclusão da vantagem remuneratória, de caráter pro labore faciendo, na base de cálculo da contribuição previdenciária;
9.4. dar ciência deste acórdão aos recorrentes e à Superintendência Regional de Administração do Ministério da Economia no Rio de Janeiro.

Pedido de reexame interposto contra decisão que considerou ilegal ato de pensão civil.

Primeira Câmara

Gerência Executiva do INSS - Niterói/RJ - INSS/MPS; Superintendência Regional de Administração do Ministério da Economia no Rio de Janeiro.

3. Interessados/Responsáveis/Recorrentes:
3.1. Interessado: Lourdes Gimenez de Oliveira (XXX.749.127-XX)
3.2. Recorrente: Lourdes Gimenez de Oliveira (XXX.749.127-XX).

13.1. Ministros presentes: Walton Alencar Rodrigues (Presidente), Benjamin Zymler, Bruno Dantas (Relator), Vital do Rêgo e Jorge Oliveira.
13.2. Ministro que não participou da votação: Jorge Oliveira.
13.3. Ministros-Substitutos presentes: Augusto Sherman Cavalcanti e Weder de Oliveira.

BRUNO DANTAS

Ministro Benjamin Zymler.

Cuidam os autos de pedido de reexame interposto por Lourdes Gimenez de Oliveira contra o Acórdão 1144/2019-TCU-Primeira Câmara, mantido pelo Acórdão 2239/2019-TCU-Primeira Câmara, lavrado nos seguintes termos:
"VISTOS, relatados e discutidos estes autos de pensão civil originalmente deferida pela Gerência Executiva do INSS em Niterói/RJ,
ACORDAM os Ministros do Tribunal de Contas da União, reunidos em sessão da 1ª Câmara, diante das razões expostas pelo Relator, com fundamento no art. 71, inciso III, da Constituição Federal e nos arts. 1º, inciso V, 39, inciso II, e 45 da Lei 8.443, de 16 de julho de 1992, em:
9.1. considerar ilegal o ato de concessão de interesse da sra. Lourdes Gimenez de Oliveira, recusando seu registro;
9.2. dispensar o ressarcimento das quantias indevidamente recebidas, em boa-fé, pela interessada, consoante o Enunciado 106 da Súmula de Jurisprudência deste Tribunal;
9.3. determinar à Superintendência de Administração do Ministério da Economia no Estado do Rio de Janeiro que:
9.3.1. faça cessar, no prazo de 15 (quinze) dias, contado a partir da ciência desta deliberação, os pagamentos decorrentes do ato impugnado, sob pena de responsabilidade solidária da autoridade administrativa omissa, consoante disposto nos arts. 71, inciso IX, da Constituição Federal e 262 do Regimento Interno desta Corte;
9.3.2. dê ciência do inteiro teor desta deliberação à sra. Lourdes Gimenez de Oliveira, alertando-a de que o efeito suspensivo proveniente da interposição de eventuais recursos, caso não providos, não a exime da devolução dos valores indevidamente percebidos após a notificação;
9.3.3. envie a esta Corte de Contas, no prazo de 30 (trinta) dias, por cópia, comprovante de que a interessada teve ciência desta deliberação;
9.4. determinar à Sefip que monitore o cumprimento desta deliberação."
2.	Admitido o processamento do recurso, porquanto preenchidos os requisitos previstos no art. 48 da Lei 8.443/1992, conferi efeito suspensivo aos itens 9.1 e 9.3.1 do acórdão recorrido em relação à recorrente (peça 65) .
3.	Instruído o feito, faço reproduzir, com os ajustes que julgo pertinentes, o exame técnico e o encaminhamento oferecidos pela Secretaria de Recursos deste Tribunal (peça 72) :
"HISTÓRICO
2.	O ato de concessão inicial de pensão civil da recorrente, concedida com base na alínea 'e' do inciso I do artigo 217 da Lei 8.112/1990 (pessoa designada, maior de 60 (sessenta) anos, que viva sob a dependência econômica do servidor) , com vigência a partir de 08/08/2003, foi considerado ilegal, embora a proposta da unidade técnica com o aval do Ministério Público junto ao TCU tenha sido pela legalidade e registro do ato, em razão da inferência do Exmo. Sr. Ministro Relator a quo, que foi acompanhado pela c. 1ª Câmara, de que não ficou comprovada a dependência econômica, pois a beneficiária, além de receber aposentadoria paga pelo Regime-Geral da Previdência Social (RGPS) antes do óbito da instituidora, foi beneficiária de três pecúlios contratos em seu favor e por ter recebido também herança deixada pela irmã e instituidora da pensão. 
2.1.	Irresignada, a recorrente interpôs o presente pedido de reexame, que se fundamenta nas alegações que, adiante, passar-se-á a relatar.
EXAME DE ADMISSIBILIDADE
3.	Reitera-se o exame preliminar de admissibilidade (peça 62) , ratificado à peça 65 pelo Excelentíssimo Senhor Ministro Bruno Dantas, que entendeu pelo conhecimento do recurso, uma vez que preenchidos os requisitos do art. 48 da Lei 8.443/1992, c/c os arts. 285 e 286, parágrafo único, do RI/TCU, suspendendo-se os efeitos dos itens 9.1 e 9.3.1 do Acórdão 1144/2019-TCU-Primeira Câmara.
EXAME DE MÉRITO
4.	Constitui objeto do presente recurso analisar se é legal ou não a pensão civil, concedida com base na alínea 'e' do inciso I do artigo 217 da Lei 8.112/1990 (pessoa designada, maior de 60 (sessenta) anos que viva sob a dependência econômica do servidor) , a Sra. Lourdes Gimenez de Oliveira, cuja instituidora é a irmã e ex-servidora Erany Gimenez de Oliveira Rios.
5.	Da legalidade da concessão da pensão civil
5.1.	Defende a regularidade da pensão civil com base nas seguintes alegações:
5.2.	há dúvidas acerca da constituição dos autos e de sua documentação, que anteriormente era físico e foi digitalizado, pois constam 'nomes de pessoas desconhecidas da requerente, tais como: Álvaro de Paula Faria; Marly Guimarães Wisniowski de Paula Faria; Elza Costa Faria; os quais fazem parte e constam na capa dos autos do processo em exame, juntamente com Erany Gimenez de Oliveira Rios o que por si só, já denota ser passível do reexame, pois há dúvidas quanto à possibilidade de extravio na documentação para outros autos. Razão porque requer seja sanada a dúvida evitando o erro e o prejuízo processual para a requerente';
5.3.	questão relevante, no seu entender, é no que tange ao conteúdo do Ofício Sefip-11354, de 01/08/2013, sendo que 'Na forma da resposta da Sra Lourdes Gimenez em Janeiro/2014 e a acolhida do Plenário do TCU por intermédio do Acórdão 2377/2015-TCU-Plenário, o Tribunal de Contas da União acolheu a decisão do Pretório Excelso, firmando-se entendimento que todos os Acórdãos e demais dispositivos [...] deveriam ser revistos, re-analisados ou reexaminados para atendimento à decisão do STF, naquele ponto. Em assim sendo, salvo melhor juízo, a irregularidade motivadora do processo em exame, perdeu seu objeto com a decisão irrecorrível do STF e com a devida acolhida material do Acórdão 2377/2015-TCU-Plenário;
5.4.	não foi levado em consideração a instrução da Sefip para considerar legal e registrar o ato de pensão civil, bem assim o parecer do Ministério Público junto ao TCU, que propôs considerar legal em caráter excepcional 'com esteio nos princípios da isonomia, razoabilidade, proteção da confiança e boa-fé do administrado, o que denota contrariedade em face da segurança jurídica, que 'deve pautar todas as decisões e atos da Administração Pública, para que se atendam os princípios constitucionais inerentes à confiabilidade administrativa, que integram, para todos os fins, o caput do artigo 37 da Carta Política em especial, o princípio da legalidade e da eficiência';
5.5.	'é notadamente injusto, ineficiente e desumano que uma concessão de pensão civil ocorrida em 08/08/2003 seja considerada irregular para os fins de registro após quase 16 (dezesseis) anos, ou seja, o cúmulo da ineficiência, desrespeito ao administrado, insegurança jurídica, dentre outras ocorrências nefastas como a inércia processual, neste caso, que culminam com a condenação à morte de uma senhora, praticamente nonagenária, para que ela sobreviva hoje com o valor estipulado nos Acórdãos impugnados, conforme se depreende do contido no item 9 da Instrução (Peça 19) ', ou seja, R$ 1.187,34;
5.6.	há erro material no item 4 voto condutor do Acórdão recorrido, pois constou que o recebimento de aposentadoria do Regime Geral de Previdência Social - RGPS é 'pouco superior a 2 salários mínimos (R$ 1.937,47) ', enquanto, em 2018, 'tais proventos de aposentadoria foram de R$ 1.397,10' por mês;
5.7.	há situações passíveis de reexame, tal como o princípio da irretroatividade legal, insculpido no inciso XXXVI, do art. 5º, da CRFB/88, pois foi considerado o momento atual, não se atendo ao do 'fato gerador do benefício, onde a Lei 8.112/1990 previa à época da concessão (08/08/2003) ', nos termos do seu art. 217;
5.8.	'é fato notório que uma lei ordinária publicada em 2015 (Lei 13.135) , não tem o condão de modificar o ato concessório derivado e consubstanciado, por outra lei de mesmo alcance que vigorava em 2003', sendo que o Acórdão 2377/2015-TCU-Plenário reconheceu que permaneceu vigente o artigo 217, inciso I, até a edição da MP 664/2014, convertida no referido diploma legal;
5.9.	há jurisprudência no TCU (Acórdão 2755/2009-TCU-Plenário) 'que suplica por unificação urgente evitando decisões contraditas passíveis de insegurança jurídica e possível nulidade processual';
5.10.	é notório que 'a exceção traduzida na alínea 'e' (artigo 217, I, da Lei 8112/90) vigente à época, em momento algum determina expressamente a comprovação da dependência econômica. Se assim fosse, a redação repetiria a expressão contida na alínea anterior - 'd' - o que denota o entendimento também de possibilidade da dependência presumida em face da condição sexagenária previamente definida no texto legal';
5.11.	o sexagenário, conforme alínea 'e' do inciso I do art. 217 da Lei 8.112/90 e estatuto do idoso (Lei 10.741/2003) , 'na sua condição de idoso possui características de dependência seja ela comprovada ou presumida, afastando o legislador, portanto, a hipótese de inequívoca comprovação ora imposta pelo Acórdão recorrido';
5.12.	há divergência de hermenêutica acerca da referida disposição da Lei 8.112/90, sendo que 'não deve a jurisdição modificar o espírito das leis e sim aplicá-las com razoabilidade ao caso concreto, com a devida cautela esposada pelos princípios da segurança jurídica e da lógica do razoável, que deve nortear todas as decisões jurisdicionais';
5.13.	a dependência econômica em relação à instituidora 'se dá bem antes do falecimento da ex-servidora Erany Gimenez de Oliveira Rios e não posteriormente, (vide ofício/INSS/DARH n° 226/99 emitido em 24 de agosto de 1999 já existente no Processo e que novamente junta a presente onde a beneficiária àquela época contava com 70 (setenta) anos completos) ', sendo que, no entendimento do Ministro-Relator, 'não havia qualquer relação de dependência entre a ex-servidora e a beneficiária';
5.14.	'a condição de vida por pecúlios e herança se deu pela morte da ex-servidora Erany Gimenez de Oliveira Rios, o que, nesse aspecto, só vem a corroborar com a real dependência da sua irmã beneficiária sucessora' e o recebimento dos pecúlios e herança 'não afastam o direito de a beneficiária de pensão civil', conforme itens 13 e 22 do Acórdão 2755/2009-TCU-Plenário;
5.15.	o fato gerador do benefício concessório é a morte da ex-servidora-designante e não a condição de dependência após o óbito;
5.16.	a documentação apresentada denota a dependência econômica (certidão de dependência do INSS, planos de saúde, idade avançada etc.) ;
5.17.	há omissão que deve ser enfrentada, pois quando 'fez a sua primeira intervenção nos autos, em janeiro de 2014, além de outras alegações, trouxe o inteiro teor da decisão liminar proferida pelo Eminente Ministro do STF, CELSO DE MELLO, decano daquele Excelso Colegiado, no MS 32.085-DF, que foi ao depois confirmada e transitada em julgado, cuja questão lá discutida tem relação direta de identidade com a situação da aqui recorrente, com o claro objetivo de que as conclusões nela contidas fossem consideradas no julgamento e acolhimento da legalidade da concessão da sua pensão';
5.18.	o fato de pensão ter sido considerada ilegal após 15 anos da sua concessão ofende o postulado da segurança jurídica, sendo que 'a fluência de longo período tem a inabalável força de consolidar justa expectativa no espírito dos administrados, amparados na boa-fé dos cidadãos, conforme entendimento expresso pelo STF na apreciação do MS 32.085-DF';
5.19.	Pede, por fim, que seja 'declarada a legalidade para os efeitos de registro da Pensão Civil vitalícia concedida à senhora Lourdes Gimenez de Oliveira, para que cumpra os efeitos inerentes ao Ato Concessório ocorrido em 08/08/2003'.
Análise
6.	De início, convém mencionar que os presentes autos, que decorreu da conversão do processo físico em eletrônico, ocorreu conforme os procedimentos e normativos estabelecidos pelo Tribunal, conforme o termo constante da peça 2 e tratam de atos de pensão civil de ex-servidores da Gerência Executiva do INSS-Niterói/RJ.
6.1.	Em relação à alegação dos nomes desconhecidos de outros instituidores de pensão nestes autos, cabe salientar que o único que foi identificado é do ex-servidor Alvaro de Paula Faria (pág. 2 da peça 1) , sendo que o ato da pensão civil do referido servidor foi destacado e constituiu outro processo (TC Processo 020.001/2013-4) , tendo sido apreciado pelo Tribunal por meio do Acórdão 6152/2013-TCU-Segunda Câmara, que o considerou legal e determinou seu registro. O nome de outras pessoas, além da ex-servidora Sra. Erany Gimenez de Oliveira Rios, mencionadas no Ofício do INSS constante da pág. 2 da peça 31, não tem relação com estes autos e só constou desta forma, porque o INSS enviou expediente único ao Tribunal, mas a documentação dos instituidores foram anexados nos respectivos processos. 
6.2.	Nessa linha, o presente processo trata exclusivamente do ato de pensão civil instituída pela ex-servidora Erany Gimenez de Oliveira Rios em favor de Lourdes Gimenez de Oliveira, contendo nele todos os documentos produzidos e apresentados ao longo da marcha processual, a exemplo das peças 14, 36 e 40.
6.3.	Convém mencionar que até a tese firmada no Acórdão 2515/2011-TCU-Plenário de que o art. 5º da Lei 9.717/1998 teria derrogado do Regime Próprio de Previdência Social (RPPS) dos servidores públicos civis da união as pensões previstas na alínea 'e' do inciso I, como no presente caso, e nas alíneas 'a', 'b', 'c' e 'd' do inciso II do artigo 217 da Lei 8.112/1990, as pensões civis, em razão das respectivas disposições legais, eram analisadas sob o ponto de vista da legalidade quanto à dependência econômica do beneficiário em relação ao instituidor, mas a partir do entendimento firmado no referido decisum, essa análise deixou de ser realizada e os atos eram julgados ilegais pela  compreensão de que não havia mais disposição legal que permitisse a concessão do benefício. 
6.4.	À luz deste 'novo' entendimento, foram considerados diversos atos de pensão civil ilegais, mas, posteriormente, o Tribunal, acompanhando a jurisprudência do Supremo Tribunal Federal e do Superior Tribunal de Justiça, deu novo tratamento a matéria, conforme Acórdãos 2376 e 2377, ambos de 2015 do Plenário, entre outros, e cancelou o entendimento firmado pelo Acórdão 2515/2011-TCU-Plenário, de modo que voltou a viger a jurisprudência anterior do Tribunal no sentido de que é necessária a comprovação da dependência econômica quando exigida nas alíneas dos incisos I e II das disposições do art. 217 da Lei 8.112/1990, a exemplo da deliberação recente que foi prolatada por meio do Acórdão 2228/2019-TCU-Primeira Câmara.  
6.5.	No presente caso, apesar de a oitiva inicial da ora recorrente ter sido feito com base no entendimento do Acórdão 2515/2011-TCU-Plenário (peça 5) , o julgamento pela ilegalidade do ato se deu em razão da falta de comprovação da dependência econômica, razão pela qual houve necessidade de repetir a oitiva da Sra. Lourdes Gimenez de Oliveira, por determinação do Ministro-Relator a quo em momento que já havia sido desconstituído o entendimento do Acórdão 2515/2011-TCU-Plenário (peças 26 e 31) , que considerava, por si só, ilegal o ato de pensão civil pela tese da suposta revogação do 5º da Lei 9.717/1998. Assim, o entendimento do Acórdão 2377/2015-TCU-Plenário já foi aplicado ao presente caso, pois trata justamente de aplicar a jurisprudência clássica do Tribunal acerca da avaliação da dependência econômica do beneficiário em relação ao instituidor, sendo que a mudança de entendimento sobre o procedimento adotado não tem, por si só, o condão de tornar legal o ato de pensão. 
6.6.	Em relação ao quantum que é percebido pela Sra. Lourdes Gimenez de Oliveira pelo Instituto Nacional do Seguro Social - INSS, a título de aposentadoria, de fato, parece inconsistente a informação que constou da última instrução da unidade técnica de origem (peça 43) e foi reproduzida no voto condutor do Acórdão recorrido, no sentido de que 'o valor atualmente pago é pouco superior a 2 salários mínimos (R$ 1.937,47) , embora tal constatação não tenha impedido a Sefip de formular o juízo da 'presunção de dependência econômica da beneficiária em relação à instituidora', sendo que, na primeira instrução da Sefip, de 17/02/2017, foi consignado (peça 19) que 'o valor atualmente pago é pouco superior a 1 salário mínimo (R$ 1.187,34) '. Valor este mais condizente com o que é informado pela própria recorrente (R$ 1.397,10) e também com as informações constantes do sistema DGI deste Tribunal que aponta o valor de R$ 1.335,95, tendo como data de referência 01/05/2019 (peça 71) . Portanto, parece que a ora recorrente recebe aposentadoria do INSS que supera um pouco 1 salário mínimo, já que este é atualmente de R$ 998,00.  
6.7.	Embora a diferença não seja de grande monta em relação aos valores que constou do Acórdão recorrido e mesmo sendo inferior o atual ainda está acima do valor adotado como parâmetro pelo Acórdão recorrido, que é de 1 salário mínimo (Acórdão 2780/2016-TCU-Plenário) , e sem perder de vista que consoante se verifica das jurisprudências atualizadas do TCU e do STF, o longo lapso temporal entre a edição do ato e sua apreciação por parte do TCU não possui o condão de transformar o ato ilegal em legal, gerando tão somente a necessidade de instauração do contraditório, o que foi assegurado no presente caso.
6.8.	Por outro lado, reconhece-se a existência de julgados desta Corte cujo entendimento foi no sentido de aplicar o princípio da segurança jurídica em detrimento do princípio da legalidade, em situações excepcionais, se presentes questões como longo tempo transcorrido desde a concessão da aposentadoria/pensão e idade avançada.
6.9.   	Diante desse quadro, compreende-se que a situação subjetiva da ora recorrente - que se encontra atualmente com 90 anos, pois nascida em 31/05/1929, sendo que a pensão entrou em vigência há 16 anos, na data de 08/08/2003 (peça 17) , bem assim seu estado de saúde delicado e os gastos elevados com médicos e cuidadores, que superam em muito os valores percebidos do INSS, conforme a documentação apresentada no presente recurso (págs. 22 a 49 da peça 57) -, pode relevar a insignificante diferença do parâmetro adotado no Acórdão recorrido até porque na instrução da unidade técnica (peça 43) há precedentes do Tribunal que permitiram a concessão da pensão civil estatutária mesmo o beneficiário recebendo aposentadoria de 3 salários mínimos (Acórdão 4103/2009-TCU-Primeira Câmara e Acórdão 1539/2016-TCU-Plenário) , que é mais que o dobro do atualmente percebido pela Sra. Lourdes Gimenez de Oliveira. 
6.10.	A proposta da unidade técnica para julgamento pela legalidade e registro do ato da pensão civil foi acompanhado pelo Ministério Público junto ao TCU (peça 46) , que após demonstrar o entendimento que foi construído no Tribunal sobre a matéria ao longo do tempo, particularmente do constante do Acórdão 1539/2016-TCU-Plenário, assim se pronunciou (excerto) :
9. Ademais, conforme manifestado no parecer emitido anteriormente, o presente caso também se amolda aos casos em que este Tribunal tem concedido a chancela da legalidade, em caráter excepcional. Apesar de não ter sido comprovado nos autos de forma inequívoca que a beneficiária vivia sob a dependência econômica da instituidora, ela já recebe o benefício há mais de 15 anos, conta, atualmente, com 89 anos de idade e a supressão do seu benefício reduziria sua renda atual em mais de 90%.
10. Nesse sentido, faz-se oportuno transcrever os trechos do voto condutor do Acórdão 38/2016-TCU-Plenário, da lavra do eminente Ministro-Relator Bruno Dantas, que sintetizaram muito bem a matéria:
17. Ainda sobre o tema, convém esclarecer que o posicionamento cristalizado nesta Corte de Contas, mediante o Acórdão 868/2010-TCU-Plenário, é no sentido de que a análise quanto à aplicabilidade do preceito da segurança jurídica deve ser feita observando se as peculiaridades de cada caso. Nesses termos, imperioso se faz registrar as balizas propostas no voto condutor do Acórdão 3245/2010-TCU-Plenário, ocasião em que o eminente relator, Ministro Walton Alencar Rodrigues, consignou que: 
'Admite-se, em casos especialíssimos, em que a ilegalidade e a negativa de registro do ato de concessão impliquem a total supressão de meios de subsistência do beneficiário, a excepcional aplicação das teses da segurança jurídica e da proteção da confiança do administrado, situações vistas caso a caso.' 
18. Em estudo do aludido entendimento, verifico que a jurisprudência deste Tribunal assenta-se na premissa de que a aplicação do princípio da segurança jurídica deve cingir-se àquelas hipóteses em que for irreversível a situação fática do interessado ou insuportável o prejuízo a ele causado.
19. Compulsando alguns precedentes, observo que os fatores essenciais ao reconhecimento de situação excepcional estão, em regra, relacionados à impossibilidade de reversão do servidor à atividade para complementar tempo de serviço considerado ilegal, à supressão dos meios de subsistência condigna, ao estado de saúde do beneficiário ou à absoluta impossibilidade de preenchimento de algum requisito legal (e.g. Acórdãos 2.417/2009 e 1.381/2014, do Plenário; 269/2014, da 1ª Câmara; 713/2011, 1.051/2013 2.490/2013 e 3.134/2014, da 2ª Câmara) . 
20. É dizer, em síntese, que, para chancelar a legalidade de ato que contenha nítida impropriedade e que esteja vigente há longo tempo, deve-se avaliar a situação do interessado, bem como se as consequências da apreciação pela ilegalidade seriam excessivamente gravosas, a ponto de justificar o afastamento excepcional da aplicação estrita do princípio da legalidade. (grifei) 
11. Nessa linha, pode-se citar, entre muitas outras deliberações, os Acórdão 6464/2009-TCU-Primeira Câmara, 1.096/2010-2ª Câmara, 5.091/2010-1ª Câmara, 1.933/2011-1ª Câmara, 269/2014-1ª Câmara, 2.866/2011-2ª Câmara, 3.869/2011-2ª Câmara, 868/2010-Plenário e 3.245/2010-Plenário, bem como os recentes Acórdão 9541/2018-TCU-Segunda Câmara, relatado pela Ministra Ana Arraes, e 10.948/2018-TCU-1ª Câmara, relatado pelo Ministro Benjamin Zymler.
12. Ante o exposto, este membro do Ministério Público de Contas manifesta anuência à proposta de legalidade alvitrada pela unidade técnica, ainda que em caráter excepcional, com esteio nos princípios da isonomia, razoabilidade, proteção da confiança e boa-fé do administrado. (destaques do original) 
6.11.	Esse também é o entendimento do STF para situações como destes autos de que a ruptura abrupta de uma situação consolidada há muito tempo justifica sua manutenção em caráter excepcional, conforme se extrai do seguinte excerto do voto proferido pelo Exmo. Sr. Celso de Mello do STF no julgamento do Ag. Reg. no Mandado de Segurança nº 32.085 com os destaques do original:
Com efeito, tenho ressaltado, nesta Suprema Corte, em diversas decisões por mim proferidas (MS 25.805/DF, MS 26.384/DF, MS 27.506/DF, v.g.) , que a fluência de um longo período de tempo culmina por consolidar justas expectativas no espírito dos administrados e, também, por incutir, neles, a confiança da plena regularidade dos atos estatais praticados, não se justificando, por isso mesmo - ante a aparência de direito que legitimamente resulta de tais circunstâncias -, a ruptura abrupta da situação de estabilidade em que se mantinham, até então, as relações de direito público entre os particulares, de um lado, e o Poder Público, de outro:
'O PRINCÍPIO DA SEGURANÇA JURÍDICA. A BOA-FÉ E A PROTEÇÃO DA CONFIANÇA COMO PROJEÇÕES ESPECÍFICAS DO POSTULADO DA SEGURANÇA JURÍDICA. SITUAÇÃO DE FATO - JÁ CONSOLIDADA NO PASSADO - QUE DEVE SER MANTIDA EM RESPEITO À BOA-FÉ E À CONFIANÇA DO ADMINISTRADO, INCLUSIVE DO SERVIDOR PÚBLICO. NECESSIDADE DE PRESERVAÇÃO, EM TAL CONTEXTO, DAS SITUAÇÕES CONSTITUÍDAS NO ÂMBITO DA ADMINISTRAÇÃO PÚBLICA. DOUTRINA. PRECEDENTES. DELIBERAÇÃO DO TRIBUNAL DE CONTAS DA UNIÃO QUE IMPLICA SUPRESSÃO DE PARCELA DOS PROVENTOS DO SERVIDOR PÚBLICO. CARÁTER ESSENCIALMENTE ALIMENTAR DO ESTIPÊNDIO FUNCIONAL. PRECEDENTES. MANDADO DE SEGURANÇA DEFERIDO.' 
 (MS 27.083/DF, Rel. Min. CELSO DE MELLO) 
A essencialidade do postulado da segurança jurídica e a necessidade de se respeitarem situações consolidadas no tempo, amparadas pela boa-fé do cidadão (seja ele pensionista, ou não) , representam fatores a que o Judiciário não pode ficar alheio, como resulta da jurisprudência que se formou no Supremo Tribunal Federal:
'Ato administrativo. Seu tardio desfazimento, já criada situação de fato e de direito, que o tempo consolidou. Circunstância excepcional a aconselhar a inalterabilidade da situação decorrente do deferimento da liminar, daí a participação no concurso público, com aprovação, posse e exercício.' 
 (RTJ 83/921, Rel. Min. BILAC PINTO - grifei) 
6.12.	A Ementa do referido julgado foi redigida nos seguintes termos:
E M E N T A: MANDADO DE SEGURANÇA - REGIME PRÓPRIO DE PREVIDÊNCIA SOCIAL DO SERVIDOR PÚBLICO FEDERAL - PENSÃO VITALÍCIA INSTITUÍDA EM FAVOR DE PESSOA DESIGNADA, MAIOR DE 60 (SESSENTA) ANOS (LEI Nº 8.112/90, ART. 217, INCISO I, 'E') - POSSIBILIDADE - SITUAÇÃO DE DEPENDÊNCIA ECONÔMICA DO BENEFICIÁRIO EM RELAÇÃO AO INSTITUIDOR - INAPLICABILIDADE, AO CASO, DO DISPOSTO NO ART. 5º DA LEI Nº 9.717/98 - ENTENDIMENTO JURISPRUDENCIAL DESTA SUPREMA CORTE - RECURSO DE AGRAVO IMPROVIDO.
 (MS 32085 AgR, Relator (a) : Min. CELSO DE MELLO, Segunda Turma, julgado em 28/10/2014, PROCESSO ELETRÔNICO DJe-032 DIVULG 18-02-2015 PUBLIC 19-02-2015) 
6.13.	No presente caso não restam dúvidas também da boa-fé, já que, além do tempo que transcorreu desde a concessão do benefício (2003) , o deferimento da designação da beneficiária da pensão ocorreu ainda 1999, portanto, 14 anos antes do óbito da instituidora Erany Gimenez de Oliveira Rios, conforme a documentação constante das págs. 14 a 22 da peça 57. Situação que também já reconhecida pelo Tribunal, pois dispensou o ressarcimento das quantias recebidas com base na Súmula-TCU 106, conforme 9.2. do Acórdão recorrido. 
6.14.	Ademais, parece que o fato de a ora recorrente ter sido beneficiária de três pecúlios contratos em seu nome e também por ter recebido herança deixada pela irmã e instituidora da pensão não tem o condão de afastar a dependência econômica, pois tudo isso é decorrente do falecimento da Sra. Erany Gimenez de Oliveira Rios e, portanto, não é uma condição anterior ao óbito e sim posterior, o que está em consonância com o disposto no item 9.2 do Acórdão 2755/2009-TCU-Plenário transcrito a seguir:
9.2. a pessoa designada maior de 60 anos ou a pessoa portadora de deficiência, desde que tenha sua dependência econômica em relação ao instituidor aferida à época da concessão pelos meios probatórios considerados suficientes e necessários, levando-se em conta inclusive o que dispõe a Súmula TCU nº 35, não perderá o direito ao benefício da pensão vitalícia prevista no art. 217, inciso I, alínea 'e', da Lei nº 8.112, de 11 de dezembro de 1990, no caso de alteração posterior de sua condição financeira; (destacamos) 
6.15.	Assim, recomenda-se acolher, em essência, as alegações apresentadas pela ora recorrente, de modo a modificar o juízo realizado pelo Tribunal, sem prejuízo da determinação proposta na instrução da unidade técnica de origem (peça 43) .
CONCLUSÃO
7.	Em face da análise das razões recursais apresentadas, concluiu-se que, considerando o entendimento do Acórdão 1539/2016-TCU-Plenário de que a dependência econômica é verificada caso a caso, transcrito no parecer do MPTCU (peça 46) , e o princípio da segurança jurídica, não convém alterar, de forma abrupta, situação já consolidada pelo tempo e que envolve beneficiária com 90 anos, necessitando de cuidados especiais em razão da saúde já debilitada. Assim, foram trazidos aos autos argumentos que detém o condão de modificar o julgado de origem, Acórdão 1144/2019-TCU-Primeira Câmara, de modo que seu ato de concessão de pensão civil seja considerado legal e registrado pelo Tribunal, ainda que em caráter excepcional, sem prejuízo de se fazer a determinação proposta na instrução da unidade técnica de origem.
PROPOSTA DE ENCAMINHAMENTO
8.	Ante o exposto, submetem-se os autos à consideração superior, propondo-se, com fundamento no art. 48 da Lei 8.443/1992 c/c os artigos 285 e 286, parágrafo único, do RI/TCU:
a) conhecer do recurso e, no mérito, dar-lhe provimento; 
b) considerar LEGAL e conceder o registro do ato de Lourdes Gimenez de Oliveira (CPF: XXX.749.127-XX) ;
c) determinar à Gerência Executiva do INSS em Niterói/RJ, com fulcro nos arts. 71, inciso IX, da Constituição Federal, que: 
c.1) na hipótese de desconstituição das decisões judiciais obtidas pelos Auditores da RFB nos autos dos Mandados de Segurança 35.490, 35.494 e 35.500, em trâmite no Supremo Tribunal Federal (STF) , faça cessar o pagamento, à pensionista Lourdes Gimenez de Oliveira (CPF XXX.749.127-XX) , do Bônus de Eficiência e Produtividade, previsto na Lei 13.464/2017, por incompatível com o art. 40, caput e §§ 1º, 3º, 4º e 18, da Constituição Federal, dada a expressa exclusão da vantagem, de caráter pro labore faciendo, da base de cálculo de contribuição previdenciária;
d) cientificar a recorrente e os demais interessados do acórdão que vier a ser prolatado, ressaltando-se que o relatório e o voto que o acompanharem podem ser consultados no endereço www.tcu.gov.br/acordaos, no dia seguinte ao de sua oficialização."
4.	O Ministério Público junto ao TCU, representado nos autos pelo Procurador Sergio Ricardo Costa Caribé, manifestou-se nos termos do seguinte parecer (peça 75) :
"Trata-se de pedido de reexame interposto por Lourdes Gimenez de Oliveira (peça 57) , por intermédio do qual insurge-se contra o Acórdão 1144/2019-TCU-Primeira Câmara (peça 47) , mantido pelo Acórdão 2239/2019-TCU-Primeira Câmara (peça 52) , em sede de embargos de declaração.
A deliberação recorrida considerou ilegal o ato da pensão civil instituída por Erany Gimenez de Oliveira Rios, em favor da recorrente, em razão de que não teria restado comprovada a sua dependência econômica em relação à instituidora do benefício, conforme exigido pela alínea 'e' do inciso I do artigo 217 da Lei 8.112/1990 (pessoa designada, maior de 60 anos, que viva sob a dependência econômica do servidor) .
A Secretaria de Recursos (Serur) , em pareceres uniformes às peças 72 a 74, propõe que seja dado conhecimento ao referido recurso, para, no mérito, dar-lhe provimento, de modo a considerar legal o ato constante dos autos, ainda que em caráter excepcional, tendo em vista o princípio da segurança jurídica e que a dependência econômica deve ser verificada caso a caso.
De fato, o entendimento adotado por este Tribunal, a exemplo do Acórdão 1539/2016-TCU-Plenário, que analisou com profundidade a matéria, deixa claro que a questão da dependência econômica deve sempre ser analisada caso a caso, não sendo o salário mínimo parâmetro para tanto, conforme se verifica nos trechos a seguir, extraídos do voto proferido pelo Ministro-Relator Raimundo Carreiro:
' (...) 
34. Na mesma linha, o Ministro Valmir Campelo também assinalou os seguintes julgados, a revelar que tal posição já se assentou neste Tribunal há longa data: Decisão 552/1995-Plenário (Relator: Ministro Homero Santos) ; Decisão 157/92-2ª Câmara (Relator: Ministro Lincoln Magalhães da Rocha) ; Decisão 617/92-Plenário (Relator: Ministro Bento José Bugarin) ; Decisão 133/93-2ª Câmara (Relator: Ministro Luciano Brandão Alves de Souza) . Nesses precedentes, o Tribunal considerou que 'a dependência econômica não pode ser estabelecida de maneira absoluta, tomando-se por base valores definidos em salários mínimos, uma vez que a situação deve ser sopesada em relação às condições de vida de que a interessada desfrutava quando vivia o instituidor da pensão, de quem dependia economicamente' (Voto do Ministro Valmir Campelo, Ac. 892/2012-Plenário) .
35. Embora o Ministro Valmir Campelo tenha identificado um precedente que adotou o limite de três salários mínimos para um caso concreto, citado na instrução da Sefip (Acórdão 4103/2009-TCU-Primeira Câmara; Relator: Ministro José Jorge) , tenho que a jurisprudência colacionada pelo relator do Acórdão 892/2012-TCU-Plenário é mais sólida e representativa da corrente majoritária desta Corte de Contas.
36. Também no âmbito do Supremo Tribunal Federal, a dicção mais recente da matéria é no sentido de que o salário mínimo não é critério adequado para aferição da condição de miserabilidade. Nesse sentido, citam-se: Rcl 4154 AgR/SC (Pleno - julg. 19/09/2013; Ministro Dias Toffoli; DJe-229 - publicação 21/11/2013) e Rcl 4.374/PE (Pleno - julg. 18/04/2013; Ministro Gilmar Mendes; DJe-173 - publicação 04/09/2013) .
37. A essência do entendimento esposado nesses julgados revela-se na ementa do acórdão proferido na RCL 4154 AgR/SC, verbis:
' 3. A definição dos critérios a serem observados para a concessão do benefício assistencial depende de apurado estudo e deve ser verificada de acordo com as reais condições sociais e econômicas de cada candidato à beneficiário, não sendo o critério objetivo de renda per capta o único legítimo para se aferir a condição de miserabilidade.'
38. Apenas para esclarecer, anoto que a Rcl 4.374/PE culminou com a declaração de 'inconstitucionalidade parcial, sem pronúncia de nulidade, do art. 20, § 3º, da Lei 8.742/1993', no ponto em que a norma estabeleceu um critério fixo, objetivo e rígido para definir quem poderia ser eleito para receber o benefício assistencial previsto na referida lei. Esse foi o dispositivo impugnado: 'considera-se incapaz de prover a manutenção da pessoa portadora de deficiência ou idosa a família cuja renda mensal per capita seja inferior a 1/4 (um quarto) do salário mínimo'.
39. As discussões havidas no STF sobre o tema, giraram em torno da impossibilidade de se definir um critério fixo e ao mesmo tempo justo, baseado em valores de renda fixos, que possa ser aplicado a todos os casos, ignorando as peculiaridades individuais.
40. Por óbvio, isso não afasta a possibilidade de este Tribunal, em determinados casos, invocar parâmetros objetivos para auxiliar nessa aferição, mas não poderá ignorar as peculiaridades de cada caso. Sobre a possibilidade da utilização de critérios objetivos para esse mister, o próprio relator da Rcl 4.374/PE, o Ministro Gilmar Mendes, admitiu, em seu voto, que:
Uma vez declarada essa inconstitucionalidade, ante todas as convincentes razões até aqui apresentadas, poderão os Poderes Executivo e Legislativo atuar no sentido da criação de novos critérios econômicos e sociais para a implementação do benefício assistencial previsto no art. 203, V, da Constituição. 
41. Faço todas essas referências apenas para deixar assente que, consoante os fundamentos da decisão paradigma adotada por este Tribunal para aferir, nos casos concretos, a 'condição de subsistência condigna' - o Acórdão 892/2012-TCU-Plenário -, tal verificação deve ser realizada caso a caso, sem vinculação prévia a valores predeterminados como único critério de aferição.' (destaques inseridos e no original) .
In casu, verifica-se que foram encaminhados diversos documentos que, embora não comprovem com veemência, indicam que a beneficiária possivelmente dependia economicamente da instituidora do benefício para a manutenção da residência em comum e para cuidar da genitora de ambas, que também residia com elas e apresentava problemas de saúde, conforme listado pela unidade técnica à peça 43, p. 2: 
'8. Em resposta ao ofício de diligência, o órgão de origem encaminhou os seguintes documentos e informações:
a) declaração de dependência econômica da Sra. Lourdes Gimenez de Oliveira em relação à instituidora, assinada por esta em maio/1999 (peça 36, p. 3-4) ;
b) declarações de terceiros acerca da dependência econômica da beneficiária em relação à instituidora (peça 36, p. 6-7) ;
c) certidão de casamento da beneficiária Lourdes Gimenez de Oliveira, realizado em 16/4/1955, com averbação de desquite, ocorrido em 20/4/1961 (peça 36, p. 9-10) ;
d) certidão de óbito do ex-marido da beneficiária Lourdes Gimenez de Oliveira. O falecimento ocorreu em 3/4/1986 (peça 36, p. 11) ;
e) formulário no qual a instituidora designou sua irmã, Sra. Lourdes Gimenez de Oliveira, como beneficiária de pensão civil (peça 36, p. 12-13) .
9.	A beneficiária, por sua vez, apresentou os seguintes documentos e informações, dentre outros:
a)  comprovante de que a Sra. Lourdes Gimenez de Oliveira era dependente, desde 4/3/1993, do plano de saúde cuja titular era a instituidora (peça 40, p. 3) ;
b) informações de que a beneficiária residia com a instituidora e a genitora de ambas. A instituidora era a responsável pela manutenção econômica da casa e a beneficiária cuidava de sua genitora, que apresentava problemas de saúde (peça 40, p. 4) ;
c) após, a beneficiária também cuidou da instituidora, que passou a apresentar problemas de saúde (peça 40, p. 5) .'
Diante das referidas informações, verifica-se que o fato de a recorrente perceber proventos de aposentadoria pouco superiores ao salário mínimo não afasta a sua dependência economia em relação à instituidora do benefício, na data do óbito. Da mesma forma, entende-se que a sua situação financeira após o óbito da instituidora, seja em razão da percepção de seguro de vida ou herança, não prejudica a percepção do benefício. 
Ademais, o presente caso também se amolda aos casos em que este Tribunal tem concedido a chancela da legalidade, em caráter excepcional, pois a beneficiária já recebe o benefício há mais de 16 anos, conta, atualmente, com mais de 90 anos de idade e a supressão do seu beneficio reduziria sua renda atual em mais de 90%, medida essa que lhe seria excessivamente gravosa.
Nesse sentido, faz-se oportuno transcrever os trechos do voto condutor do Acórdão 38/2016-TCU-Plenário, da lavra do eminente Ministro-Relator Bruno Dantas, que sintetizaram muito bem a matéria:
'17. Ainda sobre o tema, convém esclarecer que o posicionamento cristalizado nesta Corte de Contas, mediante o Acórdão 868/2010-TCU-Plenário, é no sentido de que a análise quanto à aplicabilidade do preceito da segurança jurídica deve ser feita observando-se as peculiaridades de cada caso. Nesses termos, imperioso se faz registrar as balizas propostas no voto condutor do Acórdão 3245/2010-TCU-Plenário, ocasião em que o eminente relator, Ministro Walton Alencar Rodrigues, consignou que:
'Admite-se, em casos especialíssimos, em que a ilegalidade e a negativa de registro do ato de concessão impliquem a total supressão de meios de subsistência do beneficiário, a excepcional aplicação das teses da segurança jurídica e da proteção da confiança do administrado, situações vistas caso a caso.'
18. Em estudo do aludido entendimento, verifico que a jurisprudência deste Tribunal assenta-se na premissa de que a aplicação do princípio da segurança jurídica deve cingir-se àquelas hipóteses em que for irreversível a situação fática do interessado ou insuportável o prejuízo a ele causado.
19. Compulsando alguns precedentes, observo que os fatores essenciais ao reconhecimento de situação excepcional estão, em regra, relacionados à impossibilidade de reversão do servidor à atividade para complementar tempo de serviço considerado ilegal, à supressão dos meios de subsistência condigna, ao estado de saúde do beneficiário ou à absoluta impossibilidade de preenchimento de algum requisito legal (e.g. Acórdãos 2.417/2009 e 1.381/2014, do Plenário; 269/2014, da 1ª Câmara; 713/2011, 1.051/2013 2.490/2013 e 3.134/2014, da 2ª Câmara) .
20. É dizer, em síntese, que, para chancelar a legalidade de ato que contenha nítida impropriedade e que esteja vigente há longo tempo, deve-se avaliar a situação do interessado, bem como se as consequências da apreciação pela ilegalidade seriam excessivamente gravosas, a ponto de justificar o afastamento excepcional da aplicação estrita do princípio da legalidade.' (grifei) 
No caso em análise, não se pode deixar de considerar ainda o atual estado de saúde da interessada, uma vez que a mesma possui gastos elevados com médicos e cuidadores que superam os valores percebidos do INSS, conforme documentação apresentada no presente recurso, à peça 57, p. 22-45.
 Ante o exposto, este membro do Ministério Público de Contas, propõe que o presente recurso seja conhecido, para, no mérito, ser-lhe dado provimento, em consonância com os termos propostos pela Unidade Técnica."
	É o relatório.

8.1. Mailde Marcial de Ramos Gomes (51.206/OAB-RJ) e outros, representando Lourdes Gimenez de Oliveira.

Procurador Sergio Ricardo Costa Caribé.

pensão civil. beneficiária instituída na condição de pessoa designada maior de sessenta anos. percepção de renda própria. ausência de dependência econômica em relação à instituidora. negativa de registro. pedido de reexame. ATO COM ENTRADA NO TCU HÁ MAIS DE CINCO ANOS. REGISTRO TÁCITO. impossibilidade de revisão de ofício após cinco anos do registro. PROVIMENTO.

PENSÃO CIVIL (PCIV)

Secretaria de Recursos (Serur); Secretaria de Fiscalização de Integridade de Atos e Pagamentos de Pessoal e de Benefícios Sociais (Sefip).

Cuidam os autos de pedido de reexame interposto por Lourdes Gimenez de Oliveira contra o Acórdão 1144/2019-TCU-Primeira Câmara, mantido pelo Acórdão 2239/2019-TCU-Primeira Câmara, que considerou ilegal seu ato de pensão civil em razão da ausência de dependência econômica em relação à instituidora.
2.	Inicialmente, ratifico o despacho exarado no sentido de que o recurso deve ser conhecido, porquanto preenche os requisitos de admissibilidade previstos no artigo 48 da Lei 8.443/1992.
3.	Em síntese, a Secretaria de Recursos, com o apoio do Ministério Público junto ao TCU, concluiu que as circunstâncias fáticas e o longo lapso de vigência do benefício justificam o provimento do recurso para considerar legal a concessão.
4.	Preliminarmente, verifico que o ato da recorrente deu entrada no TCU em 28/2/2005 e foi apreciado em sessão de 5/2/2019. Assim, incide na hipótese a tese firmada pelo Supremo Tribunal Federal ao apreciar o Recurso Extraordinário 636.533/RS, nos seguintes termos:
"Em atenção aos princípios da segurança jurídica e da confiança legítima, os Tribunais de Contas estão sujeitos ao prazo de 5 anos para o julgamento da legalidade do ato de concessão inicial de aposentadoria, reforma ou pensão, a contar da chegada do processo à respectiva Corte de Contas."
5.	Passado o quinquênio desde a chegada do ato ao TCU sem que ele seja apreciado, deve-se considerá-lo tacitamente registrado, momento a partir do qual se inicia nova contagem quinquenal para que o TCU promova a revisão de ofício, caso verifique que o ato viola a ordem jurídica, tudo conforme decidido pelo STF.
6.	No caso, o registro tácito do ato ocorreu em 28/2/2010 e seu aperfeiçoamento definitivo em 28/2/2015, não havendo mais hipótese de revisão de ofício pelo TCU.
7.	Nessas circunstâncias, cumpre dar provimento ao pedido de reexame para tornar sem efeito o Acórdão 1144/2019-TCU-Primeira Câmara e reconhecer o registro tácito da pensão civil da recorrente, sem prejuízo de determinar ao órgão que acompanhe as ações judiciais pertinentes e, em caso de decisão desfavorável à pensionista, faça cessar o pagamento do Bônus de Eficiência e Produtividade, sob pena de responsabilização solidária da autoridade administrativa omissa.
	Ante o exposto, voto por que o Tribunal adote a deliberação que ora submeto à apreciação deste Colegiado.
TCU, Sala das Sessões Ministro Luciano Brandão Alves de Souza, em 10 de agosto de 2021.
Ministro BRUNO DANTAS
Relator